【裁判字號】    92,上訴,2554
【裁判日期】    920912
【裁判案由】    偽造文書
【裁判全文】
臺灣高等法院刑事判決                          九十二年度上訴字第二五五四號
    上  訴  人  臺灣臺北地方法院檢察署檢察官
    被      告  丙○○
    選任辯護人  曹麗文律師
右列上訴人因被告偽造文書案件，不服臺灣臺北地方法院九十一年度訴字第九七一號
，中華民國九十二年六月二十七日第一審判決（起訴案號：臺灣臺北地方法院檢察署
九十一年度偵字第一四四七四號），提起上訴，本院判決如左︰
    主  文
上訴駁回。
    理  由
一、公訴意旨略以：被告丙○○為台北市政府警察局中山分局中山二派出所之警員，
    係依法從事取締交通違規之公務員，於民國九十一年一月十七日凌晨三時三十分
    許，因乙○○服用酒類駕駛動力交通工具（另案不起訴處分），經被告執勤攔檢
    ，並帶同乙○○返派出所製作警詢筆錄。被告明知乙○○已否認酒後駕車，並已
    完成詢問筆錄之事實，竟因不滿乙○○所為之否認陳述不符其本意，於同日凌晨
    四時四十分許，以坦白承認犯行即可離去為由，誘使乙○○改以坦白承認酒後駕
    車之供述，而據以製作第二份詢問筆錄，並持之向公訴人移送乙○○涉犯公共危
    險罪嫌，足生損害於乙○○之權益及公訴人追訴犯罪之正確性，因認被告涉有刑
    法第二百十六條、第二百十三條之行使公務員登載不實之偽造文書罪嫌等語。
二、按犯罪事實應依證據認定之，無證據不得認定犯罪事實；又不能證明被告犯罪者
    ，應諭知無罪之判決，刑事訴訟法第一百五十四條第二項、第三百零一條第一項
    分別定有明文。次按刑法第二百十三條之公務員登載不實罪，以公務員明知為不
    實之事項而登載於其所掌之公文書，足以生損害於公眾或他人為構成要件，至於
    警察人員製作訊問筆錄，其目的僅在記載訊問內容與受訊問人之供述內容而已，
    負責製作該筆錄之警員，縱令明知該受訊人供述之內容不實，仍有按其供述內容
    予以記錄之義務，自不得以明知受訊人供述內容與事實不符仍予記載，即令其負
    公務員登載不實罪責，最高法院八十六年度台上字第六五六七號判決可資參照。
三、本件公訴人認被告丙○○涉有前揭犯行，無非以被告承認有製作詢訊筆錄之供述
    、證人乙○○之證言、乙○○所提出第一份否認飲酒之詢訊筆錄及台灣台北地方
    法院檢察署九十一年度偵字第二八五○號不起訴處分書為佐證。訊之被告丙○○
    固不否認於前揭時間地點攔檢乙○○以其涉有酒後駕車帶同返回派出所後，兩度
    詢問乙○○，且製作兩份詢訊筆錄之事實，惟否認有何偽造文書情事，並辯稱：
    有依據乙○○陳述之意思製作第一份詢訊筆錄，然當時乙○○情緒不穩，說詞反
    覆不一，後因到場之親戚道德勸說，始承認犯行，故而在乙○○之要求下，重新
    依其陳述製作第二份詢訊筆錄，並無偽造文書之犯行，於本院審理中辯稱：伊沒
    有在筆錄上登載不實之記載，當初是移送人的親友到場，而且對他進行關說，所
    以在被移送人之要求下才製作第二份筆錄，第一份筆錄被帶出去是因伊執勤實在
    很累，有疏忽之處，但第一份筆錄是現場製作，且沒有編造任何不實之事實等語
    。
四、經查：
（一）被告攔檢乙○○以其涉有酒後駕車帶同返回派出所後，分別於九十一年一月十
      一日四時四十分、五時二十五分兩度詢問乙○○，並製作兩份詢訊筆錄等情，
      業據被告於偵查、原審及本院審理中供述明確（見他字第三三九八號卷第十二
      頁反面、偵字第二八五○號卷第廿四頁反面、原審卷第十六頁、十七頁、本院
      九十二年八月二十八日審判筆錄），並有中山分局中山二派出所詢訊筆錄正本
      二份、台北市政府警察局舉發違反道路交通管理事件通知單影本乙紙、乙○○
      呼氣酒精濃度檢測單乙紙附卷可稽（見他字第三三九八號卷第九頁正、反面、
      偵字第二八五○號卷第六至八頁），是被告就乙○○涉犯公共危險罪兩度訊問
      ，並製作兩份筆錄等情，應堪認定。次就二份詢訊筆錄所記載內容之部分，經
      原審勘驗製作詢訊筆錄之錄音帶，其內容均與二份詢訊筆錄之意旨及錄音帶譯
      文所記載之內容相符，另第一份筆錄末頁未簽名之意旨，亦與筆錄內容之記載
      相符等情，此有勘驗筆錄在卷可稽（見原審卷第卅一、卅二頁），應堪認定。
      按被告為乙○○製作之第一份詢訊筆錄，雖尚未經乙○○於受訊問人欄處簽名
      確認完成，然仍不失為依法執行公務之人員於職務上所製作之公文書，縱經乙○○之要求重作第二份筆錄，衡情被告亦應無主動交予乙○○或任由其將該第
      一份筆錄帶出警局之理，復就何以乙○○持有第一份警訊筆錄乙節，據證人乙○○於偵查中證稱：蔡警員叫伊配合作第二份筆錄，他說伊簽名後即可離去，
      結果連第一份筆錄都拿給伊（見偵字第二八五○號卷第二三頁反面），嗣稱：
      員警將此份筆錄拿給伊看後，他準備第二份筆錄，亦未將此筆錄要回去等語（
      見他字第三三九八號卷第六頁反面），於原審中證陳：那時答應被告作第二份
      筆錄時，被告沒有收回（第一份筆錄），伊就帶起來等語（見原審卷第七九頁
      ），益見乙○○係在未經被告之同意下私自帶走第一份筆錄無疑，故被告所辯
      ：那份筆錄應是乙○○趁其不注意之際拿走等語，尚非無據。況苟如乙○○所
      陳：被告係因不滿乙○○於第一份筆錄所為之供詞，乃以延長訊問時間為由誘
      使乙○○改變供詞，重新製作第二份筆錄，則就此不利於己之證物，又豈會任
      意放置桌上，讓乙○○可趁其不備時帶走，凡此均與常情不符，顯足令人生疑
      。
（二）再查，關於第二份詢訊筆錄所記載之內容，固據證人乙○○於原審中證稱：「
      （第二份筆錄內容誰叫你說的？）被告自己寫完，我簽名，既然答應，我就隨
      便你寫」、「（製作第二份筆錄時，被告有無問這些問題讓你回答？）很像是
      後面要錄音，寫完時要錄音時，他有照著唸一次」、「（簽名、蓋章時，內容
      已經寫好了？）對內容已經寫好了，我一次簽名，一次蓋手印」、「（簽名、
      蓋章時，有無問過這些內容？）有給我看過，沒有問我，是要錄音時，問過一
      次」、「（時間順序？）被告先寫，寫完後給我簽名，簽名後要錄音，就是照
      著寫好簽完名的筆錄，一問一答」、「（筆錄內容都不是你的意思？）被告希
      望我跟他配合」等語（見原審卷第八十頁、八十一頁），然依當時在場之證人
      丁○○於原審中證稱：「我不知到他有無喝酒，有喝酒就趕快作一做，趕快下
      班，我們隔天要做生意，其他我不清楚」、「（第二次做的筆錄，坦承有喝酒
      ，是否在場？）這份有，因為我們去已經晚了，作這份筆錄時我在旁邊」、「
      （作這份筆錄時，如合作的？）我到時已經晚了，我說趕快做做，別人上班已
      經晚了，大不了罰錢，他們如何談的，我不清楚」、「（有聽到內容？）過程
      我不清楚，他們有在吵，他們反反覆覆，他一直強調他沒有喝酒，我說有趕快
      承認就好，他說警察掏槍押他，我也不清楚」、「（問筆錄時，是問一問寫一
      寫，還是寫好後，照著情形唸一遍？）我看到的那份比較簡單，寫一下子就好
      了，是一邊問，一邊寫」、「（有無看到一邊問，一邊寫的情形？）有看到，
      一邊寫，一邊問」、「（有無看到筆錄已經寫好了，才錄音？）沒有，是一邊
      問，一邊寫」、「（你剛才說比較簡單是那份？）沒有幾個字（經提示後指證
      第二份筆錄）」等語（見原審卷第一○六頁、一○七頁、一一二頁、一一三頁
      ），於本院調查中證稱：「當時乙○○跟警員在爭吵，警員有說他在喝酒，但
      乙○○說沒有，當時過程我們並不清楚，我到時是對乙○○有喝酒就開單罰錢
      了事就好了，沒有有什麼大不了」、「我那時是勸他說如果有喝酒就簽罰單就
      好，不要跟員警魯（按魯係台語發音，意指不配合，胡鬧）。在派出所時警察
      並沒有拿槍壓他叫他簽名亦沒有使用強暴脅迫的情形」等語（見本院九十二年
      八月十一日訊問筆錄）；另證人即同時在場之證人丁○○之妻甲○○亦於原審
      中證稱：「我看他跟被告及兩、三人警員在吵來吵去，講說有無喝酒的事情，
      一個說有喝酒，一個說沒有喝酒」、「他們在吵來吵去，我問他是否有喝酒，
      乙○○都說沒有，被告說他有，我說若是有什麼事，不要這樣，當警員的也是
      很辛苦，若可以配合就配合，我罵乙○○，意思是說若是有喝酒最多是開單罰
      錢，就是吵架也不是好事，有沒有喝，我不知道」、「（筆錄是一個說，一個
      寫，是否你看到最後問筆錄的情形？）我不知道筆錄做了幾份，我去時，就看
      到邊問邊寫」、「（最後乙○○送到何處？）分局，有去另外一個地方，被告
      載他去，我們也有去，我們去那邊交保」、「（去前，有作一份筆錄？）去時
      有作一份筆錄，之後有帶那份筆錄去分局」、「（他拿去分局作那份筆錄，你
      是否在旁邊聽？）我沒有在聽，有一段距離，是邊問邊寫，就是被告做的筆錄
      」、「（有無勸乙○○說有喝酒就承認？）被告說的沒有錯，我有勸說，若是
      有喝酒就是開單罰錢，不要扯這些事，他說大嫂我沒有喝，我說天快亮了，我
      們要趕快回去，後來乙○○他們又在那邊寫，應該是寫筆錄」、「（你說你有
      去跟乙○○說，有喝就承認，是否你自己的意思？）那是我自己的意思，我說
      喝酒就開單罰錢，我說那時警員也是很辛苦，且天快亮了，不要根別人吵吵鬧
      鬧的，他說沒有喝，我說沒有喝，為何搞成這樣」、「（在場的人有誰？）我
      先生也是站在旁邊，還有被告，我說有喝就喝，不用這樣，這是我自己的意思
      ，沒有其他人跟我說怎麼樣」、「（有無其他人跟你提出有何條件交換？）百
      分之百沒有，我自己意思說，有喝就有，沒有喝就沒有，我不知道乙○○有無
      喝，這是我說的，其他人沒有這樣說」等語（見原審卷第一二三頁至一二六頁
      、一二八頁、一二九頁），於本院調查中證稱：「他們爭吵時是在派出所裡，
      我們看不出來他是否有喝酒，因為我們跟他距離有二、三公尺，所以我們也沒
      有辦法聞到他是否有酒氣」等語（見本院九十二年八月十一日訊問筆錄），足
      見證人乙○○於證人丁○○與甲○○到達警察局時，尚與被告就有無飲酒之事
      正爭執中，而經證人丁○○、甲○○勸說後，乙○○之態度方有改變；且被告
      所製作之第二份詢訊筆錄，係被告一邊詢問證人乙○○一邊製作完成，並非製
      作完成後，方交予證人乙○○簽名捺印並朗讀筆錄內容再予錄音，而於製作完
      成筆錄後，即將證人乙○○移交分局處理，並未自行將被告釋放等情，洵可確
      定。從而，證人乙○○所證：第一份筆錄伊照實陳述，結果被告還是不相信，
      要求伊作第二份筆錄。第二份筆錄內容為被告自己寫完後，伊一次簽名及蓋手
      印，伊既然答應配合，伊就隨便被告寫，寫完時要錄音時，被告有照著唸一次
      云云，顯與事實不符，應無足採。
（三）又參以被告於九十一年一月十七日凌晨四時四十分許為乙○○所做之第一份筆
      錄末頁被訊問人欄處未經乙○○簽名確認，可見當時第一份筆錄尚未製作完成
      ，核以當時製作第一份筆錄之錄音帶譯文最後亦載明乙○○所稱之大哥、大嫂
      （即證人丁○○及甲○○）到場後，於證人甲○○稱「好了，看該怎麼辦」，
      乙○○則答以「好了，我大哥說怎樣就怎麼辦，一句話」等語（見原審卷第五
      六頁），另佐以其二人前開所證，益徵於第一份筆錄製作過程錄音中，證人丁○○及甲○○已趕到派出所協調乙○○及被告之爭執，乙○○乃在渠二人之規
      勸下，要求被告製作第二份筆錄，且訊問方式係採以一問一答方式進行，其間
      被告並無對乙○○於言語恐嚇或使用強暴脅迫方式為之，筆錄製作完成後，亦
      經其閱覽後親自簽名確認無誤，亦經證人丁○○供明在卷無訛（見原審卷第一
      一二頁、本院九十二年八月十一日訊問筆錄）。從而，綜上所述，被告所製作
      之二份詢訊筆錄均係依照證人乙○○供述之情節所製作，且證人乙○○願意改
      變翻異供述內容，係因證人丁○○、甲○○勸說所致，又被告製作完成第二份
      詢訊筆錄後，亦將證人移交分局處理處理等等情節以觀，參酌前揭最高法院判
      決之意旨，尚難認被告有行使公務員登載不實文書之行為甚明。
（四）此外，復查無其他積極切確之證據足資證明被告有何公訴意指所述之犯行，既
      不能證明被告犯罪，是原審揆諸前揭判例之意旨，以不能證明被告犯罪，而為
      被告無罪之諭知，經核尚無違誤，應予維持。
五、檢察官上訴意旨略以：（一）被告丙○○為台北市政府警察局中山分局中山二所
    派出所之警員，係依法從事取締交通違規之公務員，於民國九十一年一月十七日
    凌晨三時三十分許，執勤攔檢並帶同到乙○○至台北市政府警察局中山分局中山
    二所派出所製作警訊筆錄，對乙○○已否認酒後駕車，並已完成詢問筆錄之事實
    自應知悉。且乙○○之前一直堅詞否認酒後駕車，有乙○○持有第一份否認飲酒
    之詢問筆錄正本附卷可稽，並無被告所辯乙○○說詞反覆不一之情形，乙○○為
    何願意改變供述內容，仍有諸多疑義，原審徒以證人甲○○證詞率以推論乙○○
    願意變異供述內容，係因證人丁○○、甲○○勸說所致，而未調查其他證據，即
    遽為被告丙○○有利之認定，其認事用法難認妥適。（二）證人丁○○、甲○○
    到中山分局中山二派出所時，丙○○已結束第一份筆錄之詢問，對事情始末並不
    清楚，業據證人丁○○、甲○○庭訊時證述綦詳，原審對於被告製作第一份筆錄
    及第二份筆錄均在場之證人謝建成，並未調查相關證據以證明被告所言是否屬實
    ，即遽認被告辯詞可採，而推論證人乙○○所證情節，顯與事實不符，尚嫌率斷
    。（三）乙○○辯稱有喝漱口水並無酒後駕車時，被告只須用開水或礦泉水讓乙○○漱口，再重做酒精濃度測試即可，被告係依法從事取締交通違規之公務員，
    熟悉相關法令及程序，竟捨棄正常程序，以乙○○坦白承認犯行即可離去為由，
    誘使乙○○改以坦白承認酒後駕車之供述，而據以製作第二份詢問筆錄，並持之
    向公訴人移送乙○○涉犯公共危險罪嫌，顯即有行使公務員登載不實之偽造文書
    之意圖及犯行。爰聲請撤銷原判決，另為適當之判決云云。惟查：
（一）證人乙○○於製作第一份筆錄過程中一再否認有作酒精測試（見他字第三三九
      八號卷第九頁正、反面），惟嗣於原審調查中即自承確有下車作酒精測試等語
      （見原審卷第七五頁），其供詞前後已有不一，再參乙○○確有將酒測單撕成
      二半等情，亦據證人黃榮賢即當日至現場支援之員警於偵查及原審中證述明確
      （見偵字第二八五○號卷第卅五頁反面、卅六頁、原審卷第八四頁至八六頁）
      ，亦有遭撕成二半之酒測單附卷足考，乙○○一再否認有撕毀酒測單乙節，其
      所證亦與事實不符。況乙○○經證人丁○○及甲○○之規勸，始願坦承犯行，
      配合製作筆錄等情，除據證人丁○○及甲○○於原審及本院調查中供明在卷，
      尚有當時製作第一份筆錄之錄音帶譯文最後亦載明乙○○所稱之大哥、大嫂（
      即證人丁○○及甲○○）到場後，於證人甲○○稱「好了，看該怎麼辦」，乙○○則答以「好了，我大哥說怎樣就怎麼辦，一句話」等語足佐（見原審卷第
      五六頁），且證人丁○○、甲○○二人確係於第一份筆錄尚未製作完成之際即
      到場關切，業如前述，可見乙○○確係因渠二人之規勸，始願配合無疑。至於
      乙○○指稱全程在場之友人謝建成，因乙○○無法提供詳細年籍資料，以供本
      院傳訊查核，且經原審提示口卡之檔案照片，乙○○指認並無謝建成之資料（
      見原審卷第一六三頁），故亦無從傳訊謝建成到庭陳述。附此敘明。
（二）證人乙○○雖於原審中陳稱：被告幫伊作酒測，那時酒測值有超過，伊跟被告
      說伊剛剛有使用漱口水等語（見原審卷第七一頁），惟觀之證人黃榮賢即當日
      至現場支援之員警於偵查及原審中均證稱：當日本件取締時，伊正於對面執行
      其他勤務，看到乙○○開車要閃避被告逃離現場，經丙○○制止大聲對他說下
      車，伊看到這狀況就過去支援，剛開始乙○○不下車，車窗有搖下來，經規勸
      後乙○○始同意回派出所協助調查。進行規勸時，伊就聞到乙○○身上有酒味
      。乙○○進警局後，並未提到他有喝漱口水，亦未拿出來，只是罵警察是敗類
      ，嗣乙○○到辦公室坐而由伊離其三步距離戒護時，因被告將告發單、酒測單
      放在桌上離開準備作筆錄的資料，乙○○把酒測單拿起來看一下後，將酒測單
      撕成二半而不及制止，等被告開始作筆錄、錄音時，伊見情況穩定就離去繼續
      執勤等語（見偵字第二八五○號卷第卅五頁反面、卅六頁、原審卷第八四頁至
      八六頁），苟乙○○於被告施以呼氣酒測時，告以其曾使用漱口藥水，則於被
      告未予理會之情形下，就此有利於己之供述，於另名員警黃榮賢至現場支援時
      ，自當向其說明，並於現場要求重測或提供漱口水以供查證，惟乙○○於員警
      黃榮賢到場時未曾提及有使用漱口藥水乙節，從而乙○○事後指稱未曾酒後駕
      車，係使用漱口藥水所致，尚非無疑。復佐以被告於當時凌晨四時四十分許始
      為乙○○製作筆錄，距乙○○於當時凌晨三時三十六分許呼氣酒測，已約莫經
      過一小時之久，且於被告呼氣酒精測試後，至員警黃榮賢到場支援，迄至員警
      黃榮賢協同被告及乙○○至派出所辦公室開始製作筆錄，其間並未見其提及有
      使用漱口水，為免經過一段時間後於身體自然代謝所生之不同測試結果，徒生
      爭議，被告拒絕於酒測後一小時再為乙○○酒精濃度測試，亦非無理。再按「
      查坊間所販售李施德霖漱口水之瓶裝標籤顯示，該產品含有酒精成份，含量為
      ０．２１６（ML/ML），經以酒精測定器進行測試結果（附件），被測者使用
      該產品漱口後，立即接受檢測，因口腔殘留該產品之酒精成分，致呈高度酒測
      值，俟口腔內酒精逐漸揮發或消除後，酒精濃度呈迅速下降。故為確保取締酒
      後駕車程序完備及酒測真實度，依本局取締酒後駕車標準作業程序規定，測試
      前應先確認受測者，是否已飲酒結束十五分鐘或提供清水予受測者漱口，以排
      除口腔內殘留之酒精成份後等待五分鐘，再實施酒精測試」，此有臺北市政府
      警察局九十一年四月二十九日北市交字第○九一三五一○四○○○號函及所附
      酒測單據附卷足參（見偵字第二八五○號卷第六十頁六二頁），雖乙○○所涉
      之公共危險犯行，亦因此經檢察官為不起訴處分確定在卷，亦有該不起訴處分
      書附卷足考（見原審卷第六三頁），然縱被告施以酒測程序就被測者未提供清
      水供其漱口之執行程序有疏漏，亦難執此即可推認被告有行使公務員登載不實
      之偽造文書之意圖及犯行至明。
（三）綜上所述，檢察官之上訴為無理由，應予駁回。
六、另乙○○於民國九十一年一月十七日凌晨三時三十分許，經被告丙○○執勤攔檢
    並帶同至台北市政府警察局中山分局中山二所派出所製作警訊筆錄時，對於同年
    月十七日凌晨四時四十分許製作記載完成，但尚未經乙○○簽章之警訊筆錄，乙○○因見被告丙○○於職務上所製作之警訊筆錄公文書置於桌上，竟意圖為自己
    不法之所有，趁被告丙○○不注意之際而竊取乙節，是否另涉竊盜罪嫌宜由檢察
    官另行偵處，而為適法之處置，附此敘明。
據上論斷，應依刑事訴訟法第三百六十八條，判決如主文。
本案經檢察官蔡薰慧到庭執行職務。
中     華     民     國    九十二      年    九      月      十二      日
                              臺灣高等法院刑事第四庭
                                  審判長法  官  蔡  永  昌
                                        法  官  陳  榮  和
                                        法  官  李  英  豪
右正本證明與原本無異。
檢察官如不服本判決，應於收受送達後十日內向本院提出上訴書狀，其未敘述上訴之
理由者並得於提起上訴後十日內向本院補提理由書（均須按他造當事人之人數附繕本
）。
被告不得上訴。
                                        書記官  鄭  信  昱
中      華      民      國    九十二    年      九      月     十五     日


司法院資訊處製作；財團法人民間司法改革基金會備份。
